【裁判字號】    96,上訴,1069
【裁判日期】    970117
【裁判案由】    殺人未遂等
【裁判全文】
臺灣高等法院刑事判決                96年度上訴字第1069號
上  訴  人  戊○○
即  被  告
            丙○○（原名己○○）
上列二人共同
選任辯護人  施習盛律師
上列上訴人等因殺人未遂案件，不服臺灣板橋地方法院95年度訴
字第2074號，中華民國95年12月20日第一審判決（起訴案號：臺
灣板橋地方法院檢察署95年度調偵字第135號），提起上訴，本
院判決如下：
    主  文
原判決撤銷。
戊○○成年人與未滿十八歲之人共同殺人未遂，處有期徒刑伍年
陸月。
丙○○共同殺人未遂，處有期徒刑伍年。
    事  實
一、戊○○（綽號蜜蜂，民國69年2月22日生，行為時為成年人
    ）、丙○○（綽號小黑，行為時為18歲以上未滿20歲之人、
    陳姓少年（綽號土虱，77年7月6日生，姓名年籍詳卷，業經
    臺灣板橋地方法院少年法庭裁定應予訓誡及假日生活輔導確
    定），3人於93年9月8日凌晨1時10分許，在臺北縣三峽鎮○○路16號地下1樓之「環亞資訊社」（下稱環亞網咖）店內
    尋釁滋事，並以戊○○所有木棍敲砸環亞網咖內電腦主機8
    台、螢幕3台、冰箱除霧玻璃3 片等物，致令不堪使用（毀
    損部分業經臺灣板橋地方法院檢察署檢察官不起訴處分確定
    ），復喝令在場人員儘速離去。店內消費客人乙○○（73年
    9月18日生）、丁○○、庚○○及辛○○見狀速行離去，前
    往環亞網咖1樓對面路旁準備騎乘機車離去。詎戊○○、丙○○、陳姓少年於搗毀環亞網咖店內物品後，上樓見乙○○
    、丁○○、庚○○及辛○○仍逗留在環亞網咖1樓對面，竟
    心生不滿，叫囂「你們不爽嗎？」、「還看什麼？」，欲追
    趕乙○○、丁○○、庚○○及辛○○，並與隨後趕至自白色
    自用小客車下車之真實姓名年籍不詳4名成年男子，共同基
    於傷害犯意聯絡，徒手或持啤酒玻璃瓶、木棍、石頭共同毆
    打丁○○、庚○○及辛○○3人，致丁○○受有頭部外傷併
    有3公分臉部撕裂、左上臂多處小撕裂傷及擦傷之傷害（業
    經丁○○於原審審理中撤回傷害告訴，詳如後述）；庚○○
    受有嘴角上嘴唇浮腫及破皮；辛○○受有身上、頭部多處腫
    脹瘀血等傷（後2人均未提告訴）。隨後戊○○、丙○○及
    陳姓少年竟萌生以啤酒瓶之硬物重擊壬○○頭部使其死亡亦
    不違背其等本意之殺人之不確定故意犯意聯絡，共同圍毆乙○○，並由其中1人持啤酒玻璃瓶猛力敲擊乙○○腦部，致
    乙○○受有右前額硬腦膜外出血、右側臉部骨折併撕裂傷及
    右眼球鈍傷之傷害後昏迷倒地不起。嗣乙○○經他人緊急送
    往財團法人恩主公醫院轉國立臺灣大學醫學院附設醫院急救
    ，始倖免於難。
二、案經乙○○及其法定代理人甲○○訴由臺北縣政府警察局三
    峽分局報請臺灣板橋地方法院檢察署檢察官偵查後起訴。
    理  由
壹、證據能力方面：
    證人即告訴人乙○○、丁○○於警詢時之證述，雖屬審判外
    之言詞陳述紀錄，然因其等均於原審到庭作證，並經被告詰
    問，且其等所證與警詢陳述不符（乙○○於警詢中證述：被
    告2 人與陳姓少年走過來打我們，我被其中一人持酒瓶從後
    腦部毆打後就昏迷等語；於審理時證述：打我的人不曉得等
    語。丁○○於警詢中證述：我被陳姓少年用拳頭打了一拳，
    被告2 人及陳姓少年追上來，其中一人就拿酒瓶朝我左邊眼
    角上方毆打等語；於審理中證述：我離開網咖店牽機車時就
    被打，庭上2 位被告用拳頭打我，之後我就跑，不知誰追我
    ，被追到後，被用酒瓶打頭等語）。以當時乙○○、丁○○
    與被告2人均尚未成立調解，自無迴護被告2人之動機；而其
    等與被告2 人均不熟識，亦無構詞攀誣之理，顯見乙○○、
    丁○○於警詢陳述之外部附隨環境應具有較可信之特別情況
    ，且為證明被告2 人犯罪事實存否所必要，認為以之作為證
    據為適當，依刑事訴訟法第159條之2規定，乙○○、丁○○
    之警詢筆錄均得作為證據。
貳、實體方面：
一、訊據戊○○於準備程序、丙○○於審理中雖均坦承於上開時
    、地徒手毆打乙○○、丁○○、庚○○及辛○○之事實，惟
    均矢口否認有何殺人未遂犯行，辯稱：其等未持木棍或啤酒
    玻璃瓶等器械，僅徒手毆打，且因與乙○○無仇恨，並無殺
    人犯意。又其等與白色自小客車下來之數名成年男子，不相
    識，並無共同傷害犯意聯絡云云。然查：
(一)上開事實，業經證人乙○○、丁○○、庚○○及辛○○證述
    在卷，並有台大醫院93年9 月10日診字第00000000號診斷證
    明書、財團法人恩主公醫院93年9月9日恩乙診字第00000000
    00號診斷證明書、國立台灣大學醫院附設醫院96年11月7 日
    校附醫祕字第0000000000號函在卷為憑，復有現場照片14幀
    附卷可考。
(二)乙○○證述：我與朋友當時在環亞網咖上網玩遊戲，戊○○
    、丙○○及陳姓少年手持棍棒進入該店內叫客人離開，之後
    開始砸店內電腦螢幕，我們就趕快離開欲至環亞網咖1 樓對
    面騎車。隨後該3 名男子看見我們正要離開，就對我們叫囂
    你們是不爽嗎，跑過來毆打我們，我被其中1 個人持酒瓶從
    後腦部毆打後我就昏迷，後來情形我就不知道。持酒瓶從後
    腦部毆打我之人，只知道是他們3人其中1人。後來又來一台
    汽車，下車的人一下車便和戊○○、丙○○及陳姓少年一起
    毆打我們，他們應該是一夥人。被打昏倒前，他們先打別人
    ，我站在旁邊，相隔約3、4步而已等語（偵查卷第33、34頁
    、原審卷第51、52頁）。丁○○證稱：當時有戊○○、丙○○及陳姓少年手持棍棒進入環亞網咖叫客人趕快走，然後就
    砸店內的電腦螢幕，我們欲至環亞網咖1 樓對面騎車離開時
    ，該3 名男子對我們叫囂說你們是不爽嗎，還有你們在看什
    麼，然後就跑過來毆打我們，我們一哄而散，我被人用拳頭
    打了鼻子1 拳，造成流鼻血，我就馬上跑走，約跑了50公尺
    後不慎跌倒，其中1 人就持酒瓶朝我左邊眼角上方毆打，造
    成撕裂傷，因當時倒在地上以雙手護住臉部、頭部，等我站
    起來，他們3 人就繼續毆打我打到我躺下後就沒再打我。我
    被酒瓶打時，有一台車應該來了，因為人數變得很多等語（
    偵查卷第43、44頁、原審卷第57頁）。辛○○則於警詢中證
    述：當時有3 名男子手持棍棒進入該店叫客人快走，然後就
    砸店內的電腦螢幕，我們就趕快離開欲至環亞網咖1 樓對面
    騎車離開時，該3 名男子見我們正要離開，就叫囂說你們還
    不走，然後跑過來毆打我們，我當時有看見7、8人（包括另
    有其他人開車下來走過來）走過來打我們，我只有被開車的
    其中1 人用木棒向我身體、頭部、手部、背部等部位（造成
    身上、頭部多處腫脹瘀血），我當時被打到倒在地上後他就
    跑去毆打其他人了。我確定被告2 人及陳姓少年是毆打我們
    的人，但是他們3人沒有打我，我是被其他人所毆打等語（
    偵查卷第39、40頁）。庚○○於警詢中證述：當時有3 名男
    子手持棍棒進入該店內叫客人趕快走，然後就砸店內的電腦
    螢幕，我們就趕快離開欲至環亞網咖1 樓對面騎車離開時，
    該3 名男子見我們正要離開，就叫囂說你們還不走，然後跑
    過來毆打我們，我只有被其中1人用拳頭向我左臉頰打了1拳
    ，造成上嘴唇浮腫及破皮等語（偵查卷第41、42頁）。以乙○○、丁○○、庚○○及辛○○與戊○○、丙○○素不相識
    ，當無構詞誣陷之理，所證均堪採信。互相勾稽上開證述，
    堪認戊○○、丙○○與陳姓少年持木棍一同前往環亞網咖砸
    碎電腦螢幕等物，並見乙○○、丁○○、庚○○及辛○○等
    人逗留在該網咖1 樓對面，遂與隨後而至從白色自用小客車
    下車之4名成年男子，共同毆打丁○○、庚○○及辛○○，
    致其等3人因此受有如事實欄所載之傷；隨後由戊○○、丙○○與陳姓少年中之1人持啤酒玻璃瓶等硬物猛擊乙○○頭
    部無誤。
(三)前往環亞網咖毀損網咖內電腦螢幕等物品之人，雖僅為戊○○、丙○○與陳姓少年等人，有現場照片14幀在卷為憑，惟
    在其等毆打丁○○、庚○○及辛○○等人時，適有一台白色
    自用小客車駛至魚貫下車，並隨即加入毆打行列，業據乙○○、丁○○、庚○○及辛○○等人證述在卷。衡情一般自用
    小客車行駛於通衢上，若非有特殊目的，當無隨機停車毆打
    毫無任何怨隙之路人，乙○○、丁○○、庚○○及辛○○均
    與戊○○、丙○○、陳姓少年無冤無仇，亦與白色自用小客
    車內乘客互不相識，倘自白色自用小客車下車之成年男子4
    名與戊○○、丙○○、陳姓少年根本不熟識，當無及時趕到
    並隨即加入毆打行列之理，佐以丁○○、庚○○及辛○○所
    受傷勢，均係皮肉外傷，是戊○○、丙○○、陳姓少年與自
    白色自用小客車下車共同參與圍毆之成年男子4名，應有共
    同傷害丁○○等人之犯意聯絡，應堪認定。乙○○證述：幾
    個人從車下來我不清楚等語，辛○○證稱：當時我看到有7
    、8人走過來打我們（包括另有其他人開車下來）等語，因
    戊○○等人出手毆打乃瞬間發生之事，混亂中自無法清楚知
    悉從白色自用小客車下來之人數及年籍，惟因辛○○證述：
    有7、8人走過來打我們，扣除戊○○、丙○○及陳姓少年3
    人，依罪證有疑，利歸被告，爰認定有4名成年男子從自小
    客車內下車加入毆打行列。又丁○○證述：戊○○、丙○○
    、陳姓少年確實是毆打我們的人，其中陳姓少年就是用拳頭
    打我鼻子的人等語，庚○○證稱：戊○○、丙○○、陳姓少
    年走過來打我們，我只有被陳姓少年用拳頭向我左臉頰打了
    一拳等語，乙○○證述：衝進店裡的人出來後，衝過來要打
    我們，印象中他們是先打別人，我站在旁邊約3、4步，沒多
    久我就昏過去，在我昏倒之前，好像有人拿武器來的東西從
    我後腦勺打下去等語。可知丁○○、庚○○及辛○○先遭戊○○、丙○○、陳姓少年及從白色自小客車下車之4名成年
    男子共同毆打後，毆打對象方才轉向乙○○，是丁○○、庚○○既係同時遭毆打，衡情應無陳姓少年同時徒手毆打丁○○、庚○○之可能，故其等所證，應係在瞬間遭不明人士共
    同毆打慌亂之間，有所混淆誤認之情，尚難據此判斷陳姓少
    年自始至終均係徒手毆打丁○○等人，惟不影響其等均係遭
    戊○○、丙○○、陳姓少年與從白色自用小客車下車4名成
    年男子共同基於傷害犯意出手毆打之事實。
(四)按共同實行犯罪行為之人，在合同意思範圍以內，各自分擔
    犯罪行為之一部，相互利用他人之行為，以達其犯罪之目的
    者，即應對全部所發生之結果，共同負責。本件戊○○、丙○○、陳姓少年夥同自白色自用小客車下來之姓名年籍不詳
    成年男子4名，原基於共同傷害犯意聯絡，共同毆打丁○○
    、庚○○及辛○○等人，事後毆打目標方轉向乙○○，已如
    前述。參酌乙○○於警詢中證述：戊○○、丙○○、陳姓少
    年持木棍進入環亞網咖，開始砸電腦螢幕等物，並在我們準
    備騎乘機車要離開時，對我們叫囂說：「你們是不爽嗎？」
    ，就跑過來打我們，我被其中1個人持酒瓶從後腦部毆打後
    就昏迷，後來情形我就不知道等語，可知戊○○、丙○○、
    陳姓少年有共同圍毆乙○○之行為無訛，是其等本即有互相
    利用他人行為之意思。又按殺人未遂罪與傷害罪之區別，應
    視加害人有無殺意為斷，也不以兇器之種類及傷痕之多少等
    ，為絕對之認定標準，加害人下手之部位、用力之程度，仍
    非不可藉為判斷有無殺意之心證依據。查啤酒玻璃瓶屬硬物
    ，朝人頭部重擊，足致頭腦損害死亡，此為常人所週知之事
    ，且為一般人所得認識，戊○○、丙○○、陳姓少年均為有
    智能正常之人，當對此有所知悉。且就乙○○之傷情觀之，
    其受傷之部位均係人體之致命要害頭部，並造成右前額硬腦
    膜外出血、右側臉部骨折，經國立臺灣大學醫學院附設醫院
    施以開顱血手術，前後已動過2次腦部手術，亦因此而體位
    變更成不用服役等情，有診斷證明書為證，復據乙○○於原
    審證述在卷，且乙○○之傷勢不及時送醫有生命危險等情，
    亦有該醫院96年11月7日校附醫秘字第0000000000號函存卷
    可參，足見彼等對００頭部下手，用力狠猛，對乙○○縱發
    生死亡之結果，均不違背其等本意。是戊○○、丙○○、陳
    姓少年主觀上係基於共同殺人之不確定故意，應堪認定。乙○○雖另證述：打我的人是誰我不曉得，他是從我後面打的
    ，警詢中所述，戊○○、丙○○、陳姓少年其中1人持酒瓶
    毆打後腦部是聽朋友說的，忘記什麼人說的等語。惟其事後
    翻異所證乃在與戊○○、丙○○達成調解之後，且乙○○受
    有不輕傷勢，衡情應亟欲行兇之人接受國法制裁，倘由友人
    處知悉戊○○、丙○○、陳姓少年其中1人持啤酒玻璃瓶毆
    打成傷，理應要求友人出面協助緝兇，當不致於遺忘該友人
    之姓名，詎其事後遺忘增加追訴之困難，自與常情有悖。是
    其事後所證，顯係調解後迴護戊○○、丙○○之詞，尚難為
    有利被告之證明。
(五)案發當時環亞網咖出入之監視錄影帶，經本院勘驗結果為：
    1 分12秒8，有一位穿紅衣之年輕人自地下室步上1樓。1分
    12 秒24，有2位穿白色上衣，深色7分褲之年輕人，自地下
    室步上1樓地面，後面2位穿白衣者，手上都沒有拿任何東西
    等情，有本院96年6月14日準備程序筆錄存卷可參。惟乙○○於警詢中證述：是被戊○○、丙○○、陳姓少年其中1人
    持酒瓶從後腦部毆打等語；丁○○證稱：戊○○、丙○○、
    陳姓少年砸環亞網咖電腦螢幕等物結束後，跑過來毆打我們
    ，我被其中1人用拳頭打鼻子，馬上跑走，跑了50公呎後不
    慎跌倒，其中1人就持酒瓶朝我左邊眼角上方毆打，一開始
    用拳頭，後來用酒瓶、石頭、棍子，酒瓶應該是啤酒瓶等語
    。參諸乙○○所受傷害，應均係遭硬物毆擊所致，尚非徒手
    所能造成，是乙○○、丁○○上揭所證，應堪採信。再戊○○、丙○○甫從環亞網咖砸完電腦螢幕等物上來1樓，雖雙
    手未持任何器物，衡諸啤酒玻璃瓶等為尋常可見之物，戊○○等人衝向丁○○等人時，取得啤酒玻璃瓶等物尚非不可能
    ，故戊○○、丙○○空言否認，不足採信。
(六)綜上所述，戊○○、丙○○所辯，核無可採。本件事證明確
    ，被告等犯行堪以認定，應依法論科。
二、被告2人行為後，刑法於94年2月2日修正公布，並於95年7月
    1日施行。有關本件：修正前刑法第26條未遂犯處罰規定
    ，僅移至修正後刑法第25條第2項，尚非屬法律變更。應依
    一般法律適用原則，適用新法。修正後刑法第28條已縮小
    共同正犯範圍，以新法有利於被告等。刑法第64條第2項
    、第65條第2項，有關死刑、無期徒刑減輕其刑者，分別由
    「無期徒刑，或為15年以下12年以上有期徒刑」、「7年以
    上有期徒刑」修正為「無期徒刑」、「20年以下15年以上有
    期徒刑」，比較新舊法，以舊法有利於被告等。綜上比較，
    以舊法較有利於被告2人，應整體適用舊法。
三、核戊○○、丙○○所為，均係犯刑法第271條第2項、第1 項
    之殺人未遂罪。戊○○、丙○○均已著手於上開殺人行為之
    實行而不遂，為未遂犯，按既遂犯之刑減輕之。又其等與陳
    姓少年間互有犯意聯絡、行為分擔，應論以共同正犯。戊○○係69 年2月22日生、陳姓少年係77年7月6日生，有年籍資
    料附卷可參。戊○○為年滿20歲之成年人，與未滿18歲之人
    陳姓少年共同實行犯罪，應依兒童及少年福利法第70條第1
    項前段規定，就戊○○所犯殺人未遂罪法定刑有期徒刑部分
    加重其刑（法定本刑為死刑、無期徒刑部分依法不得加重）
    並依法先加後減之。丙○○係74年1月7日生，於行為時，尚
    未滿20 歲，自無庸依兒童及少年福利法第70條第1項前段規
    定加重其刑。
四、原審以戊○○、丙○○犯罪事證明確，論罪科刑，固非無見
    。惟查：修正刑法第28條已限縮共同正犯之範圍，以新法有
    利被告，原判決認修正前第28條無不利於被告，已非允洽。
    且修正前刑法第26條未遂犯減輕其刑之規定移列為刑法第25
    條，非屬刑法第2條第1項規定所指之法律變更，應依一般法
    律適用原則，適用裁判時法，原審適用修正前刑法第26條前
    段，亦有未合。被告2人上訴否認犯罪，均不足取，已如上
    述，其2人之上訴為無理由，惟原判決既有上開可議，自應
    由本院撤銷改判。爰審酌戊○○、丙○○前此均無前科紀錄
    ，有本院被告前案紀錄表在卷為憑，素行尚可，惟其等恣意
    砸毀商店財物後，僅因乙○○未迅速騎車離去，即萌殺人之
    不確定故意，致乙○○受有如事實欄所載嚴重之傷勢，經急
    救始倖免於難，可見其等好勇鬥狠，手段兇殘，危害社會治
    安甚鉅，犯後狡辯卸責，無何悔意，及其等於原審與乙○○
    達成和解後，丙○○至本院審理時已全部給付和解金，戊○○則未全數給付等一切情況，分別量處如主文所示之刑，以
    示懲儆。
五、公訴意旨另謂：戊○○、丙○○與陳姓少年於前揭時地，尚
    以木棍等物毆打丁○○，使之受有頭部外傷併有3 公分臉部
    撕裂、左上臂多處小撕裂傷及擦傷之傷害，因認被告2 人此
    部份所為均犯刑法第277條第1項之傷害罪，並與前開論罪之
    殺人未遂犯行部分具有想像競合犯之裁判上一罪關係等語（
    原審卷第23頁）。本件戊○○、丙○○就圍毆丁○○成傷部
    分，公訴人認其等均係犯刑法第277條第1項之普通傷害罪，
    依同法第287條前段之規定，須告訴乃論。茲據丁○○於原
    審95年11月7日審理中當庭撤回對於被告2人此部份之傷害告
    訴，揆諸前開說明，原應諭知不受理判決，然因公訴人認此
    部分與前開論罪部分，具有想像競合之裁判上一罪關係，爰
    不另為不受理之諭知，併此敘明。
六、戊○○經本院合法傳喚，無正當之理由不到庭，爰不待其陳
    述，逕行判決。
據上論斷，應依刑事訴訟法第369條第1項、第364條、第371條、
第299條第1項前段，刑法第2條第1項前段、第271條第2項、第1
項、第25條第2項，修正前第28條，兒童及少年福利法第70條第1
項前段，判決如主文。
本案經檢察官覃正祥到庭執行職務。
中    華    民    國     97     年    1    月    17   日
                  刑事第二庭審判長法  官  呂丹玉
                                  法  官  王詠寰
                                  法  官  李麗玲
以上正本證明與原本無異。
如不服本判決，應於收受送達後10日內向本院提出上訴書狀，其
未敘述上訴之理由者並得於提起上訴後10日內向本院補提理由書
（均須按他造當事人之人數附繕本）。
                                  書記官  廖婷璇
中    華    民    國    97    年    1     月    18    日
附錄：本案論罪科刑法條全文
刑法第271條第1項、第2項
殺人者，處死刑、無期徒刑或 10 年以上有期徒刑。
前項之未遂犯罰之。

司法院資訊處製作；財團法人民間司法改革基金會備份。
